臺灣高等法院刑事判決　　　　　　　　100年度上易字第350號
上　訴　人　臺灣板橋地方法院檢察署檢察官
被　　　告　劉書豪
選任辯護人　洪維煌律師
上列上訴人因被告詐欺案件，不服臺灣板橋地方法院99年度易字
第2751號，中華民國99年12月22日第一審判決（聲請簡易判決處
刑案號：臺灣板橋地方法院檢察署98年度偵字第23358號，原審
認不宜以簡易判決處刑，改以通常程序審理），提起上訴，本院
判決如下：
    主  文
上訴駁回。
    理  由
一、聲請簡易判決處刑意旨略以：被告劉書豪因經濟狀況不佳，
    於民國98年8月21日中午，見自由時報刊登應徵外務員之廣
    告，經與廣告刊登者聯絡後，可預見工作內容係為詐欺集團
    收購帳戶以供領取不法款項使用，仍與不詳真實姓名年籍、
    自稱「陳經理」之成年男子及其所屬之詐欺集團成員，共同
    基於意圖為自己不法所有之犯意，約定劉書豪依「陳經理」
    之電話指示，前往指定地點收取文件並送至指定地點後，每
    次可獲新台幣（下同）1千元之報酬。而告訴人邱顯森因於
    98年8月17日19時3分許，見報紙應徵司機之廣告，以其持用
    之門號0000000000號行動電話，撥打廣告登載之「00000000
    00」號電話，與自稱「陳經理」之人聯絡，該「陳經理」要
    求邱顯森提供履歷表、汽車駕照及銀行存摺影本、提款卡等
    物品，邱顯森不疑有他，於98年8月18日18時許，在臺北縣
    三重市○○路「橡木桶洋酒店」前，將其之中國信託商業銀
    行股份有限公司（下稱中國信託銀行）員林分行帳號000000
    000000號帳戶存摺影本、提款卡、密碼，連同履歷表、汽車
    駕照影本等物品交付「陳經理」派來收取資料之不詳姓名年
    籍不詳自稱「小謝」之成年人，該詐欺集團成員取得上開中
    國信託銀行帳戶之提款卡、密碼後，即於98年8月18日19時
    20分許，向被害人林政輝佯稱其先前之網路購物付款設定有
    誤，須依指示操作自動櫃員機，始能取消付款設定，致林政
    輝陷於錯誤，遂於98年8月18日21時9分許、同日21時10分許
    、同日21時12分許、同日21時13分許、同日23時29分許，分
    別匯款26,000元、25,000元、27,000元、22,000元、29,983
    元至邱顯森上開中國信託銀行帳戶內。嗣於98年8月19日，
    邱顯森前往中國信託銀行補登存摺，始知帳戶已被列為警示
    帳戶，為引出詐欺集團成員，乃於98年8月24日15時許，撥
    打上開「0000000000」號電話予「陳經理」，佯稱應徵工作
    ，並依「陳經理」指示備妥履歷表及銀行帳戶等資料，由其
    兄邱顯桓依約至台北縣板橋巿文化路與雙十路口交付上開資
    料並報警處理。嗣自稱「陳經理」之人指派詐欺集團成員劉
    書豪至上開地點，向邱顯桓收取銀行帳戶等資料時，經與邱
    顯森一同到場之員警當場查獲而未遂。因認被告涉犯刑法第
    339條第3項、第1項之詐欺取財未遂罪嫌等語。（原聲請簡
    易判決處刑意旨之犯罪事實及論罪法條經檢察官於99年11月
    5日以99年度蒞字第24943號補充理由書更正如上。）聲請簡
    易判決處刑意旨認被告劉書豪涉有上開詐欺取財未遂等罪嫌
    ，係以被告於警詢及偵查中之供述、告訴人邱顯森於警詢及
    偵查中之證述、被害人林政輝於警詢之指述、證人邱顯桓於
    警詢及偵查中之證述、邱顯森所提供98年8月14日自由時報
    G5版「晶華國際會館誠徵接送司機，日薪2～3,000元，0000
    000000」廣告影本、林政輝匯款至邱顯森所有之中國信託銀
    行帳戶之客戶交易明細表及郵局自動櫃員機交易明細表影本
    各1紙、中國信託銀行98年9月16日中信銀字第098222712111
    53號函及所附邱顯森上開帳戶歷史交易查詢、邱顯森所持用
    之門號0000000000號及0000000000號行動電話通話紀錄各1
    份、臺北縣政府警察局海山分局（下稱海山分局）搜索扣押
    筆錄、扣押物品目錄表、贓物認領保管單各1份、扣案之邱
    顯森汽車駕照、證券帳戶存摺影本及提款卡、「邱富程」履
    歷表1張、劉書豪持用之行動電話1支等為其論據。
二、按犯罪事實應依證據認定之，無證據不得認定犯罪事實；又
    不能證明被告犯罪者，即應諭知無罪之判決，刑事訴訟法第
    154條第2項、第301條第1項分別定有明文。次按認定不利於
    被告之事實，須依積極證據，苟積極證據不足為不利於被告
    事實之認定時，即應為有利於被告之認定，更不必有何有利
    之證據。又認定犯罪事實所憑之證據，雖不以直接證據為限
    ，間接證據亦包括在內，然而無論直接或間接證據，其為訴
    訟上之證明，須達於通常一般人均不致有所懷疑，而得確信
    其為真實之程度，始得據為有罪之認定，最高法院30年上字
    第816號及76年台上字第4986號著有判例。又刑法詐欺取財
    罪之成立，以意圖為自己或第三人不法之所有，以詐術使人
    將本人或第三人之物交付為要件；而所謂以詐術使人交付，
    必須被害人因其詐術而陷於錯誤，或利用被害人之錯誤而行
    詐，苟其所用之方法，不能認為詐術，亦不致使被害人發生
    錯誤，即無詐欺之可言，亦有最高法院82年度台上字第3532
    號判決意旨可資參照。
三、訊據被告劉書豪堅詞否認有何詐欺取財未遂犯行，辯稱：伊
    於98年8月21日中午依自由時報人事招職廣告撥打電話應徵
    工作，工作內容為收取文件後送至指定地點，1件以1,000元
    計酬，伊並不知收取文件之內容，嗣於98年8月24日18時許
    ，伊接獲公司電話要求至板橋市○○路與雙十路口收件，是
    伊第一次受派工作，伊到現場與一位先生碰面後，尚未取得
    文件即遭員警查獲，伊有配合員警打電話回公司請公司再派
    人過來取件，惟對方開車到現場後發覺有異即加速離去。且
    告訴人邱顯森係於98年8月18日遭詐騙集團成員騙取帳戶，
    被害人林政輝於同日遭詐騙將款項匯入該帳戶，伊係於98年
    8月21日始撥打電話求職，並未參與告訴人邱顯森及被害人
    林政輝之受騙過程，故未有詐欺取財未遂之犯行等語。經查
    ：
  (一)告訴人邱顯森於98年8月17日撥打自由時報G5版刊登之「晶
    華國際會館誠徵接送司機，日薪2～3,000元，0000000000」
    廣告所載之電話號碼，與姓名年籍不詳、自稱「陳經理」之
    成年男子聯絡應徵工作，依「陳經理」指示於98年8月18日1
    8時許，在臺北縣三重市○○路「橡木桶洋酒店」前，將其
    中國信託銀行員林分行帳號000000000000號帳戶之存摺影本
    、提款卡、密碼、履歷表、汽車駕照影本等交付姓名年籍不
    詳、自稱「小謝」之成年男子後，該男子所屬詐欺集團成員
    ，即於同日向被害人林政輝佯稱網路購物付款方式設定錯誤
    ，須依指示至自動櫃員機操作始能取消分期付款，致林政輝
    陷於錯誤，於同日21時9分許、21時10分許、21時12分許、2
    1時13分許、21時29分許，分別匯款26,000元、25,000元、2
    7,000元、22,000元、29,983元至邱顯森上開帳戶內，旋遭
    詐欺集團成員提領一空之事實，業據證人邱顯森於偵查及原
    審審理時證述綦詳，核與證人林政輝於警詢中證述之情節相
    符，並有林政輝提出之匯款執據5紙、中國信託銀行98年9月
    16日中信銀字第09822271211153號函及所附邱顯森上開帳戶
    歷史交易查詢等資料在卷可佐，邱顯森因上開帳戶遭詐欺集
    團使用經警移送之幫助詐欺案件，亦經臺灣板橋地方法院檢
    察署檢察官以98年度偵字第23752號為不起訴處分確定，堪
    認邱顯森及林政輝均遭自稱「陳經理」及所屬詐欺集團成員
    詐騙而交付上開金融帳戶及匯款。
  (二)次查告訴人邱顯森於98年8月17日18時許，在臺北縣三重市
    ○○路「橡木桶洋酒店」前，將其中國信託銀行帳戶之存摺
    影本、提款卡、密碼、履歷表、汽車駕照影本等物品交付予
    自稱「小謝」之成年男子，該男子並非本案之被告劉書豪，
    本案被告係於98年8月24日20時30分許，前往位於臺北縣板
    橋市○○路與雙十路口向告訴人之兄邱顯桓拿取資料一節，
    除被告自承於98年8月21日撥打報紙廣告刊登之電話應徵工
    作，於同年月24日接獲公司通知前往指定地點收取文件之指
    示，遂於當日20時30分許在上開地點與邱顯桓碰面等語外，
    亦經證人邱顯森於警詢及偵查中證述明確，此外，尚乏其他
    積極證據足證被告於98年8月21日前即參與該詐欺集團，並
    從事上述詐取邱顯森帳戶、提款卡及林政輝財物之詐欺取財
    犯行，自難僅因被告於98年8月24日前往收取邱顯桓所交付
    之文件，即認被告與「陳經理」之成年男子及所屬詐欺集團
    成員先前詐騙邱顯森及林政輝之犯行，有犯意聯絡及行為分
    擔。
  (三)再告訴人邱顯森於98年8月18日18時許，遭自稱「陳經理」
    及所屬詐欺集團成員詐騙，陷於錯誤而將其所有之中國信託
    銀行帳戶存摺影本、提款卡、密碼等交付該詐欺集團成員後
    ，決定自行蒐證，遂於同年月24日購買可錄音之手機並向中
    華電信公司申辦門號0000000000號預付卡，再撥打前開廣告
    上所載之0000000000號聯絡電話，以「邱富程」名義表示欲
    應徵工作，對方即自稱「陳經理」之男子與告訴人約定於同
    日20時30分許在臺北縣板橋市○○路與雙十路口交付存摺影
    本、提款卡、履歷表、駕照影本等文件，告訴人請其胞兄邱
    顯桓前往約定地點交付上開文件，同時撥打110報警，內政
    部警政署勤務指揮中心接獲民眾報案後通知轄區即海山分局
    江翠派出所派員前往處理，於98年8月24日21時30分許在臺
    北縣板橋市○○路○段8號前查獲正與邱顯桓收取文件之被告
    劉書豪等情，除據證人邱顯森、邱顯桓於警詢及偵查中證述
    綦詳外，核與證人即本件值勤員警陳智煜於原審審理時結證
    情節相符，並有邱顯森提供之中華電信股份有限公司行動電
    話受信通信紀錄查詢結果、預付卡行動電話明細、海山分局
    江翠派出所搜索扣押筆錄、扣押物品目錄表、贓物認領保管
    單、扣案之「邱富程」名義履歷表、邱顯森駕駛執照影本、
    中國信託銀行員林分行帳號000000000000號帳戶存摺及提款
    卡影本等各1份在卷可佐，堪認本件查獲被告之經過，係邱
    顯森誤信求職廣告而遭人詐取金融帳戶後，為求自保而決定
    自行蒐證，遂以「邱富程」名義撥打原先廣告上之聯絡電話
    ，佯稱欲求職，誘騙「陳經理」及所屬詐欺集團派員前往約
    定地點取件，再由一同埋伏之員警逮捕前往取件詐欺集團成
    員，以求循線破獲該詐欺集團，故縱認本件被告與「陳經理
    」及所屬詐欺集團成員間，有犯意聯絡及行為分擔，亦難認
    98年8月24日被告及該詐欺集團成員有何對邱顯森施以詐術
    之行為，且邱顯森及受邱顯森之託前往交付文件予被告之邱
    顯桓，均知悉該次交付文件之目的係為蒐集邱顯森另涉幫助
    詐欺案件之證據，則邱顯森及邱顯桓於交付文件予被告之際
    ，已知被告係「陳經理」及所屬詐欺集團派來取件之人，亦
    無任何交付金融帳戶資料予被告之真意，難謂其等有遭被告
    施以詐術詐騙而陷於錯誤之情事。綜上，本件被告既未對告
    訴人邱顯森施以詐術，邱顯森及邱顯桓亦未有陷於錯誤而交
    付文件予被告之情形，則被告辯稱其並無詐欺取財未遂之犯
    行等語，堪予採信。
  (四)綜上所述，本件聲請簡易判決處刑意旨雖指被告受「陳經理
    」及所屬詐欺集團指派向邱顯桓收取金融帳戶以供領取不法
    款項，認被告涉犯詐欺取財未遂犯嫌等語，惟依公訴人所舉
    各項證據方法，尚無法形成被告及其所屬之詐騙集團成員有
    對告訴人邱顯森施用詐術並使渠陷於錯誤之確切心證，復查
    無其他積極證據足資認定被告確有詐欺取財未遂犯行，揆諸
    首揭法律規定及判例意旨，本件既不能證明被告犯罪，自應
    為被告無罪之諭知。
四、本件經原審審理結果認無其他積極證據足資證明被告有公訴
    人所指之犯行，為被告無罪之諭知，尚無不合，公訴人提起
    上訴以被告對其應徵之工作究係司機、外務員或收受文件，
    前後供述不一，已有可疑，縱被告所辯屬實，原係應徵司機
     ，但因工作時間無法配合，改應徵收受文件工作，其所稱
    收受文件之薪資1件1千元，然一般快遞公司將文件自臺北送
    至桃園、中壢之收費約6百元至8百元之間，扣除成本後給快
    遞人員之薪資，或許連5成即300元至400元都不到，而被告
    收受1件文件卻可領到1千元之薪水，顯與常情不符，是原審
    未審酌被告上開辯稱之合理性，遽以採信，認定事實顯有違
    誤。又被告劉書豪所屬之詐欺集團之成員「陳經理」等人本
    即有詐騙告訴人或其他應徵工作之人所有之金融帳戶存摺及
    金融卡之犯意，故在告訴人撥打電話應徵工作之際，便向告
    訴人佯稱欲至該公司工作須先交付金融帳戶之存摺影本及金
    融卡，並告知將派人前往收取，是即其等已著手為詐騙告訴
    人之行為，應無疑義，告訴人雖因己知「陳經理」等人為詐
    欺集團而未陷於錯誤，然被告與其所屬詐欺集團成員上開所
    為，亦構成詐欺未遂罪，即告訴人陷於錯誤與否，並無礙於
    被告詐欺未遂犯行之成立，所謂共同實施，並不以參與全部
    犯罪行為為必要，其分擔實施一部分行為者，仍屬共同正犯
    ，最高法陀95年度台上字第546號判決意旨復可參照，而本
    件被告與詐欺集團成員「陳經理」係屬共同正犯，被告雖僅
    負責向告訴人收受金融帳戶存摺、金融卡等物，但依上開判
    決意旨，被告對「陳經理」所為之著手向告訴人詐騙金融帳
    戶及金融卡之行為，應同負刑責云云，指摘原判決不當；惟
    證人邱顯桓固於本院指證其於案發現場將影印存摺正面、駕
    照、行照、提款卡等物交給被告，被告亦稱是陳經理委託他
    來收東西的等情（見本院卷第43頁），然其亦稱：其將東西
    交給被告後，警察就圍上來出示證件等語（見本院卷第43頁
    反面），則邱顯森及其委託前往交付文件予被告之邱顯桓，
    均知悉該次交付文件之目的係為蒐集邱顯森另涉幫助詐欺案
    件之證據，則邱顯森及邱顯桓於交付文件予被告之際，既已
    知悉被告係「陳經理」及所屬詐欺集團派來取件之人，亦無
    任何交付金融帳戶資料予被告之真意，更難謂其等有遭被告
    施以詐術詐騙而陷於錯誤之情事，而刑法第339條第1項詐欺
    取財罪之成立，以行為人意圖為自己不法之所有，以詐術使
    人將本人或第三人之物交付為要件；所謂以詐術使人交付，
    必須被詐欺人因其詐術而陷於錯誤，若其所用方法，不能認
    為詐術，亦不致使人陷於錯誤，即不構成該罪。（最高法院
    46年台上字第260號判例）本件告訴人邱顯森與證人邱顯桓
    均未陷於錯誤，故本件與詐欺之構成要件並不相符。此外，
    檢察官對本件起訴被告詐欺之犯罪事實，依其所提證據，均
    不足為被告有罪之積極證明，且無從說服法院以形成被告有
    罪之心證，況公訴人上訴指摘，僅係重覆對相同證據予以爭
    執，未再提出積極證據證明，致本院未能形成反於原審之結
    論，揆諸前揭說明，基於無罪推定原則，被告之犯罪自屬不
    能證明，原審基於以上認定，為被告無罪判決之諭知，洵屬
    正確，應予維持；檢察官以前揭情詞提起上訴，猶認被告有
    詐欺犯行，核無理由，應予駁回。
據上論斷，應依刑事訴訟法第368條，判決如主文。
本案經檢察官鄭富銘到庭執行職務。
中    華    民    國   100    年    4     月    6     日
                  刑事第十一庭  審判長法  官  許宗和
                                      法  官  趙功恆
                                      法  官  潘進柳
以上正本證明與原本無異。
不得上訴。
                                      書記官  任正人
中    華    民    國   100    年    4     月    6     日